【裁判字號】    98,上,8
【裁判日期】    990126
【裁判案由】    侵權行為損害賠償
【裁判全文】
臺灣高等法院民事判決                     98年度上字第8號
    上  訴  人  丁○○
    法定代理人  戊○○
                乙○○
    訴訟代理人  陳隆律師
    複  代理人  林哲健律師
    被  上訴人  丙○○
                程泰螺絲工業有限公司
    上  一  人
    法定代理人  己○○
    共      同
    訴訟代理人  甲○○
上列當事人間侵權行為損害賠償事件，上訴人對於中華民國97年
11月18日臺灣板橋地方法院97年度訴字第1680號第一審判決提起
上訴，本院於99年1月12日言詞辯論終結，判決如下：
    主  文
原判決關於駁回上訴人後開第二項之訴及命上訴人負擔訴訟費用
之裁判廢棄。
被上訴人應再連帶給付上訴人新台幣參拾萬元及自民國97年7月
20日起至清償日止按年息5%計算之利息。
其餘上訴駁回。
第一、二審訴訟費用由被上訴人連帶負擔五分之一，餘由上訴人
負擔。
    事實及理由
一、被上訴人丙○○、程泰螺絲工業有限公司（下稱程泰公司）
    未於言詞辯論期日到場，核無民事訴訟法第386條各款所列
    情形，爰依上訴人之聲請，由其一造辯論而為判決。
二、上訴人主張：被上訴人丙○○受僱於程泰公司擔任貨車司機
    ，於民國96年7月11日下午4時40分許，駕駛車牌號碼T3-527
    8號貨車行至臺北縣八里鄉○○○路16之8號工廠內，因停車
    時疏未注意車後狀況，亦未拉起手剎車，以致貨車滑行撞及
    上訴人背部，並受有兩側小腿撕裂合併肌腱斷裂、雙腳跟腱
    斷裂及深部撕裂傷，因而支出醫療費用新台幣（下同）62,0
    16元、中藥費用5,000元、營養品費用84,000元、計程車資2
    0,000元，並須支出除疤手術費300,000元。其次，上訴人因
    傷勢嚴重，須在家休養、復健約10個月，乃辦理休學，由其
    母乙○○辭職照顧，其母每月收入3萬元，其亦得請求賠償
    看護費用300,000元。且其因本件車禍，致行動不便，生活
    起居困難，身心受創，痛苦莫名，亦受有1,500,000元之非
    財產上損害。而程泰公司僱用丙○○擔任貨車司機，未預促
    其注意，致上訴人受有上述損害，應連帶賠償，爰依民法侵
    權行為法律關係，起訴請求：(一)被上訴人應連帶給付上訴人
    2,271,016元，及自起訴狀繕本送達翌日起至清償日止，按
    年息5%計算之利息；(二)願供擔保請准宣告假執行。經原審認
    定上訴人受有醫療費用62,016元、計程車資20,000元、看護
    費用18 0,000元、精神慰撫金200,000元損害，扣除丙○○
    已賠償之100,000元，判命被上訴人應連帶給付362,016元及
    均自97年7月20日起至清償日止按年息5%計算之利息，並就
    勝訴部分宣告假執行，駁回其餘請求。上訴人則就其受敗訴
    判決提起部分上訴，聲明：(一)原判決駁回後開第2項及該部
    分假執行之聲請廢棄；(二)前項廢棄部分，被上訴人應再連帶
    給付1,80 9,000元及自97年7月20日起按年息5%計算之利息
    ；(三)願供擔保請准宣告假執行。除援用原審所提立證方式外
    ，補提收據、診斷證明書、照片、炫美容工作坊傳單暨營
    利事業登記證、中華民國美容外科醫學會章程、萬芳醫院整
    型外科醫學美容收費標準、嘉仕美整型外科診所收費標準為
    證，並聲請鑑定除疤手術之費用。
三、被上訴人未於言詞辯論期間到庭，據其先前所為聲明及陳述
    如下：上訴人請求中藥費用5,000元、營養品費用84,000元
    、除疤手術費300,000元，並未證明係必要支出。至上訴人
    所提診斷證明書係稱復健需要10個月，無法證明需人看護時
    間亦同，上訴人請求看護費用過高等語答辯，聲明：上訴駁
    回。
四、本件上訴人主張丙○○於前揭時、地，因停車時疏未注意車
    後狀況，亦未拉起手剎車，以致貨車滑行撞及上訴人背部，
    並受有兩側小腿撕裂合併肌腱斷裂、雙腳跟腱斷裂及深部撕
    裂傷，提出診斷證明書佐證，並為被上訴人所不爭執，堪信
    為真實，上訴人請求丙○○賠償其因本件事故所受之損害，
    為有理由。
五、按受僱人因執行職務，不法侵害他人之權利者，由僱用人與
    行為人連帶負損害賠償責任，但選任受僱人及監督其職務之
    執行，已盡相當之注意或縱加以相當之注意而仍不免發生損
    害者，僱用人不負賠償責任，民法第188條第1項亦有明定。
    所謂僱用人選任受僱人及監督其職務之執行是否已盡相當之
    注意，其所應注意之範圍，關於選任方面，著重於受僱人之
    技術是否純熟，性格是否謹慎精細；而關於監督方面，則在
    於受僱人職務之執行，是否已提示其應注意事項，有無派員
    督導等。查丙○○於本件事故發生時，受僱於程泰公司擔任
    貨車司機，從事運輸工作，系爭事故係丙○○為程泰公司執
    行業務時所發生乙節，為兩造所不爭執，並有人事資料卡在
    卷，程泰公司選任貨車司機，乃令其經常性在外駕駛貨車，
    有一定程度之風險，除應著重受僱人駕駛技術之純熟度外，
    就其性格是否謹慎小心，亦應特別注意。丙○○因停車疏於
    進行必要安全措施始導致本件事故之發生，程泰公司未加強
    其行車過程之安全駕駛觀念，難認已盡監督義務，上訴人請
    求程泰公司與丙○○負連帶賠償責任，自屬有理。
六、按不法侵害他人之身體或健康者，對於被害人因此喪失或減
    少勞動能力，或增加生活上之需要時，應負賠償責任；不法
    侵害他人之身體、健康、名譽、自由、信用、隱私、貞操，
    或不法侵害其他人格法益而情節重大者，被害人雖非財產上
    之損害，亦得請求賠償相當之金額，民法第193條第1項、第
    195條第1項前段分別定有明文。茲就上訴人之各項請求有無
    理由，分述如下：
  (一)中藥費用5,000元：
    上訴人主張其因本件事故支出中藥費用5,000元，提出保安
    藥房開立之收據在卷（見原審卷第26-27頁），被上訴人則
    否認其為必要費用。查上訴人所提出之保安藥局收據，僅在
    摘要欄記載消費品項為「藥粉」，未說明其成分內容、有何
    藥效功能或針對何種疾病為治療，且無任何醫師之處方簽為
    佐，自難信上開費用係治療上訴人因本件傷害所必要，所稱
    尚無可採。
  (二)營養品費用84,000元：
    上訴人主張其因本件事故支出營養食品費用84,000元，提出
    收據、炫美容工作坊傳單在卷（見本院卷第17-20、48-52
    頁），然查上述收據之品名摘要僅記載「營養食品」，且上
    訴人陳稱其購買上述營養食品之處所為「炫美容工作坊」
    ，依其營利事業登記證所載，炫美容工作坊營業項目為化
    妝品零售、美容美髮服務、營養諮詢顧問、日常用品零售、
    清潔用品零售及食品、飲料零售業，無法為任何醫療行為，
    則其所販售之營養食品是否確為治療本件傷害所必要，已屬
    可疑。上訴人雖以炫美容工作坊之傳單稱其購用膠原蛋白
    有促進傷口癒合與組織修護、幫助骨骼再生、修補細胞及促
    進新陳代謝等，應屬必要品云云，然僅憑商業廣告傳單，尚
    難證明確有何療效或對其受傷有何實際之幫助，上訴人此部
    分請求自難准許。
  (三)看護費用300,000元：
    按被害人因受傷需人看護，而由親屬看護時，雖無現實看護
    費之支出，亦應認被害人受有相當看護費之損害而得向加害
    人請求賠償，蓋親屬照顧被害人之起居，固係出於親情，但
    親屬看護所付之勞力，並非不能評價為金錢，只因兩者身分
    關係密切而免除支付義務，此種親屬基於身分關係之恩惠，
    自不能加惠於加害人，故應衡量及比照僱用職業護士看護情
    形，認被害人受有相當看護費之損害，得向加害人請求賠償
    。上訴人主張其因傷勢嚴重而辦理休學，須在家休養及復健
    約10個月，其母乙○○每月收入30,000元，為照顧上訴人而
    辭職，總計受有看護費用300,000元之損害，提出休學證明
    書、診斷證明、所得扣繳憑單、離職證明書等件為證。查上
    訴人兩腳跟腱斷裂，96年10月19日門診檢查仍未完全復原，
    預計前後需他人照顧時間約半年等情，已有新光吳火獅紀念
    醫院（下稱新光醫院）96年10月19日診斷證明書可佐（見原
    審重調字卷第16頁），上訴人雖執同醫院於同年9月21日診
    斷證明書主張其需受他人照顧時間應為10個月云云，然查該
    診斷證明書開立時間猶在上開10月19日評估診斷之前，且僅
    係估計復健治療約需10個月，並不足以證明該期間即是需仰
    賴他人照顧之時間，則上訴人看護照顧之期間應以6個月為
    適當。又上訴人請求看護費用以每月3萬元計算，參以一般
    看護之行情，每日薪資約2,000元上下，上訴人請求以每月
    30,000元計算之看護費用，並未高於一般社會常情，應屬合
    理，從而上訴人請求看護費用以180,000元為宜（計算式：
    30,000元×6＝180,000元），逾此範圍，則屬無據。
  (四)除疤手術費300,000元：
    上訴人主張其因本件事故受傷後，腳跟、小腿等部位留有疤
    痕，為求回復受傷前之原狀，需進行除疤手術，費用計30萬
    元，提出照片、新光醫院整型外科就診之醫療費用收據、中
    華民國美容外科醫學會章程、萬芳醫院整型外科醫學美容收
    費標準、嘉仕美整型外科診所收費標準、黃健勇皮膚科診所
    診斷證明書為證（見本院卷第23-31、58-68、108頁），為
    被上訴人否認之。經本院委請國立臺灣大學醫學院附設醫院
    進行鑑定，函覆指稱：身體理學檢查可見上訴人雙腳腳跟處
    及小腿後側下方有不規則線性疤痕，計左側9公分、右側22.
    5公分。因上訴人受傷至今已2年，疤痕自行淡化或消失之可
    能性甚低，但是否需進行小腿除疤手術取決於病患本身對美
    觀之要求，若上訴人要進行手術，首次除疤手術之費用估計
    為10萬元等情，有該院98年10月26日校附醫秘字第09809043
    23號函附卷可參（見本院卷第129頁），參以上訴人為18歲
    少女，較重視身體外觀之美貌，除疤手術所需100,000元，
    應屬必要。上訴人雖稱100,000元僅為首次手術費用，除疤
    手術必然不只一次，故請求300,000元云云，然其亦自承經
    詢問台大醫院醫師表示需除疤幾次無法確定，何況此應視首
    次手術之效果而定，亦取決於上訴人個人當時主觀審美標準
    ，實難預為確定必然進行多次手術，故認上訴人請求除疤手
    術費300,000元尚屬過高，應以100,000元為合理。
  (五)精神慰撫金1500,000元：
    按慰藉金係以精神上所受無形之痛苦為準，非如財產損失之
    有價額可以計算，究竟如何始認為相當，自應審酌被害人及
    加害人之地位、家況、並被害人所受痛苦之程度、與其家屬
    之關係暨其他一切情事，定其數額 (最高法院48年度台上字
    第798號判例意旨參照)。查上訴人因本件車禍受有受有兩側
    小腿撕裂合併肌腱斷裂、雙腳跟腱斷裂及深部撕裂傷等傷害
    ，接受兩次手術後宜復健約10月後方宜漸進增加運動之負重
    量，約需半年至1年才可正常運動，以後久站或負重太多可
    能較易酸痛等情，有新光醫院98年6月12日（98）新醫醫第
    0900號函附病歷摘要紀錄紙在卷可佐（見本院卷第106-107
    頁），且因本件事故導致休學，亦有休學證明書可參（見原
    審重調字卷第14頁），其肉體、精神確受有相當痛苦，又上
    訴人原為高職學生，名下無任何財產，丙○○為國中肄業，
    目前擔任保全工作，每月收入約27,000元，96年度薪資所得
    收入580,000元，名下無何不動產，程泰公司資本額為50萬
    元等情，業經兩造陳明在卷，亦有稅務電子閘門財產所得調
    件明細表、公司變更登記表可稽（原審訴字卷第11-13、31
    頁），爰斟酌兩造身分、地位、經濟狀況及上訴人所受痛苦
    等一切情狀，認上訴人依民法依第195條第1項規定請求之精
    神慰撫金應以400,000元為公允。
  (六)依上所述，上訴人除原審所獲勝訴判決外，得再請求除疤手
    術費100,000元、精神慰撫金200,000元，合計為300,000元
七、綜上所述，上訴人依侵權行為法律關係，請求被上訴人再連
    帶給付300,000元及自97年7月20日起至清償日止按年息5%計
    算之法定遲延利息，為有理由，逾此部分請求，則屬無據。
    原審就上開應准許部分，為上訴人敗訴之判決，尚有未洽，
    上訴意旨求予廢棄改判，為有理由，爰由本院予以廢棄改判
    如主文第2項所示。至於上訴人之請求不應准許部分，原判
    決為上訴人敗訴之判決，並駁回其假執行之聲請，經核於法
    並無不合，上訴意旨求予廢棄改判，為無理由，應駁回其上
    訴。又本件上訴人勝訴部分未逾150萬元，不得上訴第三審
    ，上訴人聲請宣告假執行，即屬無從准許，原審駁回其聲請
    ，理由雖有不同，結論並無二致，應併予駁回。
八、本件事證已明確，兩造其餘主張於判決結果不生影響，爰不
    一一論述，，附此敘明。
九、據上論結，本件上訴為一部有理由、一部無理由。依民事訴
    訟法第450條、第449條、第463條、第385條第一項、第79條
    、第85條第2項，判決如主文。
中    華    民    國    99    年    1     月    26    日
                    民事第九庭
                        審判長法  官  黃熙嫣
                              法  官  林玲玉
                              法  官  陳玉完
正本係照原本作成。
被上訴人不得上訴。
上訴人如不服本判決，應於收受送達後20日內向本院提出上訴書
狀，其未表明上訴理由者，應於提出上訴後20日內向本院補提理
由書狀（均須按他造當事人之人數附繕本）上訴時應提出委任律
師或具有律師資格之人之委任狀；委任有律師資格者，另應附具
律師資格證書及釋明委任人與受任人有民事訴訟法第466條之1第
1項但書或第2項（詳附註）所定關係之釋明文書影本。
中    華    民    國    99    年    1     月    28    日
                              書記官  鎖瑞嶺
附註：
民事訴訟法第466條之1（第1項、第2項）：
對於第二審判決上訴，上訴人應委任律師為訴訟代理人。但上訴
人或其他法定代理人具有律師資格者，不在此限。
上訴人之配偶、三親等內之血親、二親等內之姻親，或上訴人為
法人、中央或地方機關時，其所屬專任人員具有律師資格並經法
院認為適當者，亦得為第三審訴訟代理人。

司法院資訊處製作；財團法人民間司法改革基金會備份。
